ACORDAO-COMPLETO-2426963

ACÓRDÃO 11825/2020 ATA 37/2020 - PRIMEIRA CÂMARA

VISTOS, relatados e discutidos estes autos de tomada de contas especial em desfavor do Sr. Milton Rabelo de Almeida Junior (XXX.017.935-XX) , ex-prefeito de Nazaré/BA, em razão da não comprovação da boa e regular aplicação dos recursos federais repassados à municipalidade por força do Programa Brasil Alfabetizado, no exercício de 2013;
	ACORDAM os ministros do Tribunal de Contas da União, reunidos em sessão da 1ª Câmara, diante das razões expostas pelo relator, em: 
9.1. julgar irregulares as contas do Sr. Milton Rabelo de Almeida Junior (XXX.017.935-XX) , ex-prefeito de Nazaré/BA, com fundamento nos arts. 1º, inciso I, 16, inciso III, alínea "c", da Lei 8.443/1992, c/c arts. 1º, inciso I, 209, inciso III, do Regimento Interno;
9.2. condenar o responsável indicado no subitem anterior, com fundamento no art. 19, caput, da Lei 8.443/1992, c/c o art. 210 do Regimento Interno do TCU, ao pagamento das importâncias a seguir especificadas, com a fixação do prazo de 15 (quinze) dias, a contar da notificação, para comprovar, perante o Tribunal (art. 23, inciso III, alínea "a", da Lei 8.443/1992, c/c o art. 214, inciso III, alínea "a", do Regimento Interno) , o recolhimento da dívida aos cofres do Fundo Nacional de Desenvolvimento da Educação (FNDE) , atualizada monetariamente e acrescida dos juros de mora, calculados a partir das datas discriminadas, até a data do recolhimento, na forma prevista na legislação em vigor:
	Data de ocorrência
	Valor histórico (R$) 

	3/7/2014
	30.831,26

	6/2/2015
	18.472,61

9.3. aplicar ao Sr. Milton Rabelo de Almeida Junior (XXX.017.935-XX) a multa prevista no art. 57 da Lei 8.443/1992, c/c o art. 267 do Regimento Interno, no valor de R$ 5.000,00 (cinco mil reais) , fixando-lhe o prazo de 15 (quinze) dias, a contar da notificação, para que comprove, perante o Tribunal (art. 214, inciso III, alínea "a", do Regimento Interno) , o recolhimento da dívida aos cofres do Tesouro Nacional, atualizada monetariamente desde a data deste acórdão até a do efetivo recolhimento, se for paga após o vencimento, na forma da legislação em vigor;
9.4. autorizar, desde logo, nos termos do art. 28, inciso II, da Lei 8.443/1992, a cobrança judicial das dívidas, caso não atendida a notificação;
9.5. autorizar, desde logo, caso solicitado e o processo não tenha sido remetido para cobrança judicial, o pagamento das dívidas em até 36 (trinta e seis) parcelas mensais e consecutivas, nos termos do art. 26 da Lei 8.443/1992, c/c o art. 217 do Regimento Interno/TCU, fixando-se o vencimento da primeira parcela em 15 (quinze) dias, a contar do recebimento da notificação, e o das demais a cada mês, devendo incidir sobre cada valor mensal os correspondentes acréscimos legais, na forma prevista na legislação em vigor, sem prejuízo de alertar o responsável de que a falta de comprovação do recolhimento de qualquer parcela implicará o vencimento antecipado do saldo devedor; e
9.6. dar ciência deste acórdão ao FNDE, ao responsável e ao Procurador-Chefe da Procuradoria da República no Estado da Bahia, este último em atenção  ao § 3º do art. 16 da Lei 8.443/1992, c/c o § 7º do art. 209 do Regimento Interno do TCU, para adoção das medidas que entender cabíveis.

Tomada de contas especial em decorrência da não comprovação da boa e regular gestão dos recursos repassados ao município do âmbito do Programa Brasil Alfabetizado, relativa ao exercício de 2013.

Primeira Câmara

Município de Nazaré/BA.

3. Responsável: Milton Rabelo de Almeida Junior (XXX.017.935-XX).

13.1. Ministros presentes: Walton Alencar Rodrigues (Presidente), Benjamin Zymler, Bruno Dantas e Vital do Rêgo (Relator).
13.2. Ministros-Substitutos presentes: Augusto Sherman Cavalcanti e Weder de Oliveira.

VITAL DO RÊGO

Adoto como parte do relatório, a instrução (peça 37) , a seguir transcrita com os ajustes de forma pertinentes, elaborada pela Secretaria de Controle Externo de Tomada de Contas Especial, a qual contou com a anuência de seus dirigentes (peças 38-39) :
INTRODUÇÃO
1. Cuidam os autos de tomada de contas especial instaurada pelo Fundo Nacional de Desenvolvimento da Educação, em desfavor de Milton Rabelo de Almeida Júnior (CPF: XXX.017.935-XX) , em razão de omissão no dever de prestar contas dos recursos recebidos por força do Programa Brasil Alfabetizado, no exercício de 2013.
HISTÓRICO
2. Em 6/7/2019, com fundamento na IN/TCU 71/2012, alterada pela IN/TCU 76/2016 e DN/TCU 155/2016, o dirigente da instituição Fundo Nacional de Desenvolvimento da Educação autorizou a instauração da tomada de contas especial (peça 1) . O processo foi registrado no sistema e-TCE com o número 1313/2019.
3.  Os recursos repassados pelo FNDE ao município de Nazaré - BA, no âmbito do Programa Brasil Alfabetizado, exercício 2013, totalizaram R$ 49.303,87 (peça 4) . 
4.  O fundamento para a instauração da Tomada de Contas Especial, conforme consignado na matriz de responsabilização elaborada pelo tomador de contas, foi a constatação da seguinte irregularidade: 
Não comprovação da boa e regular aplicação dos recursos federais repassados à Prefeitura Municipal de Nazaré - BA, em face da omissão no dever de prestar contas dos valores transferidos, no âmbito do Programa Brasil Alfabetizado, no exercício de 2013, cujo prazo encerrou-se em 26/5/2017.
5. O responsável arrolado na fase interna foi devidamente comunicado e, diante da ausência de justificativas suficientes para elidir a irregularidade e da não devolução dos recursos, instaurou-se a tomada de contas especial.
6.  No relatório (peça 19) , o tomador de contas concluiu que o prejuízo importaria no valor original de R$ 49.303,87, imputando-se a responsabilidade a Milton Rabelo de Almeida Júnior, Prefeito Municipal, no período de 1/1/2009 a 31/12/2012 e 1/1/2013 a 31/12/2016, na condição de gestor dos recursos. 
7.   Em 15/1/2020, a Controladoria-Geral da União emitiu o relatório de auditoria (peça 21) , em concordância com o relatório do tomador de contas. O certificado de auditoria e o parecer do dirigente do órgão de controle interno concluíram pela irregularidade das presentes contas (peças 22 e 23) .
8.  Em 5/2/2020, o ministro responsável pela área atestou haver tomado conhecimento das conclusões contidas no relatório e certificado de auditoria, bem como do parecer conclusivo do dirigente do órgão de controle interno, manifestando-se pela irregularidade das contas, e determinou o encaminhamento do processo ao Tribunal de Contas da União (peça 24) .
9. Na instrução inicial (peça 28) , analisando-se os documentos nos autos, concluiu-se pela necessidade de realização de citação e audiência para as irregularidades abaixo: 
9.1. Irregularidade 1: não comprovação da boa e regular aplicação dos recursos federais repassados ao município de Nazaré - BA, em face da omissão no dever de prestar contas dos valores transferidos, no âmbito do Programa Brasil Alfabetizado, no exercício de 2013, cujo prazo encerrou-se em 26/5/2017.
9.1.1.  Evidências: Informação nº 697/2019-SEOPC/COPRA/CGAPC/DIFIN/FNDE (peça 7) ; Relatório de Cadastramento de Débito 29 - 1388783 - SEI 23034.002250/2019-19 (peça 19) .
9.1.2.  Normas infringidas: art. 37, caput, c/c o art. 70, parágrafo único, da Constituição da República Federativa do Brasil; art. 93, do Decreto-lei 200/1967; art. 66, do Decreto 93.872/1986; Resolução CD/FNDE nº 52, de 11/12/2013.
9.1.3.  Débitos relacionados ao responsável Milton Rabelo de Almeida Júnior (CPF: XXX.017.935-XX) :
	Data de ocorrência
	Valor histórico (R$) 

	3/7/2014
	30.831,26

	6/2/2015
	18.472,61

9.1.4.   Cofre credor: Fundo Nacional de Desenvolvimento da Educação.
9.1.5.   Responsável: Milton Rabelo de Almeida Júnior (CPF: XXX.017.935-XX) .
9.1.5.1. Conduta: não demonstrar a boa e regular aplicação dos recursos federais recebidos e geridos por meio do instrumento em questão, no exercício de 2013, em face da omissão na prestação de contas, cujo prazo encerrou-se em 26/5/2017.
9.1.5.2. Nexo de causalidade: a conduta descrita impediu o estabelecimento do nexo causal entre as possíveis despesas efetuadas com os recursos recebidos, no âmbito do instrumento em questão, no exercício de 2013.
9.1.5.3. Culpabilidade: não há excludentes de ilicitude, de culpabilidade e de punibilidade; é razoável supor que o responsável tinha consciência da ilicitude de sua conduta; era exigível conduta diversa da praticada, qual seja, desincumbir-se do seu dever por meio da apresentação da prestação de contas no prazo e forma devidos. 
9.1.6. Encaminhamento: citação.
9.2. Irregularidade 2: não disponibilização das condições materiais mínimas e necessárias para que o seu sucessor pudesse apresentar a prestação de contas do Programa Brasil Alfabetizado, no exercício de 2013, cujo prazo encerrou-se em 26/5/2017.
9.2.1.  Evidências: Informação nº 697/2019-SEOPC/COPRA/CGAPC/DIFIN/FNDE (peça 7) ; Relatório de Cadastramento de Débito 29 - 1388783 - SEI 23034.002250/2019-19 (peça 19) .
9.2.2.  Normas infringidas: art. 37, caput, c/c o art. 70, parágrafo único, da Constituição da República Federativa do Brasil; art. 93, do Decreto-lei 200/1967; art. 66, do Decreto 93.872/1986; Resolução CD/FNDE nº 52, de 11/12/2013.
9.2.3.   Responsável: Milton Rabelo de Almeida Júnior (CPF: XXX.017.935-XX) .
9.2.3.1. Conduta: não disponibilizar as condições materiais mínimas e necessárias para que o seu sucessor pudesse apresentar a prestação de contas.
9.2.3.2. Nexo de causalidade: a conduta descrita impediu o estabelecimento do nexo causal entre as possíveis despesas efetuadas com os recursos recebidos, no âmbito do instrumento em questão, no exercício de 2013.
9.2.3.3. Culpabilidade: não há excludentes de ilicitude, de culpabilidade e de punibilidade; é razoável supor que o responsável tinha consciência da ilicitude de sua conduta; era exigível conduta diversa da praticada, qual seja, desincumbir-se do seu dever por meio da apresentação da prestação de contas no prazo e forma devidos. 
9.2.4. Encaminhamento: audiência.
10. Cumpre esclarecer que, em consulta realizada à Procuradoria Federal no FNDE - PROFE, emanou-se o entendimento, nos termos do Parecer nº 767/2008, de que para os casos de omissão a corresponsabilidade do prefeito sucessor somente se aplica quando o prazo para prestação de contas recai sobre o seu mandato, desde que não adotadas as competentes medidas de resguardo ao erário.
11. No caso em exame, não há que se falar em corresponsabilidade, visto que apesar do prazo para prestação de contas ter se encerrado em 26/5/2017, durante o período de gestão do sucessor, este adotou as medidas legais de resguardo ao erário, conforme Representação protocolizada junto ao Ministério Público Federal (peça 12) . A documentação em questão foi considerada suficiente pela Procuradoria Federal no FNDE - PROFE como comprovação da adoção das referidas medidas.
12. Em cumprimento ao pronunciamento da unidade (peça 30) , foram efetuadas citação e audiência do responsável, nos moldes adiante:
a)  Milton Rabelo de Almeida Júnior - promovida a citação e audiência do responsável, conforme delineado adiante:
	Comunicação: Ofício 4968/2020 - Seproc (peça 32) 
Data da Expedição: 3/3/2020
Data da Ciência: 9/3/2020 (peça 33) 
Nome Recebedor: Elizete de Souza Passos
Observação: Ofício enviado para o endereço do responsável, conforme pesquisa de endereço no sistema da Receita Federal (peça 36) .
Fim do prazo para a defesa: 23/5/2020*
* os prazos processuais no âmbito do TCU foram suspensos por 30 (trinta) dias corridos, a contar do dia 20/3/2020, conforme estabelecido pela Portaria-TCU nº 61, de 19/3/2020, tendo havido prorrogação dessa suspensão, até 20/5/2020, por meio da Portaria-TCU nº 71, de 16/4/2020. No caso concreto contou-se 11 dias até a suspensão em 20/3/2020, restando, portanto, 3 dias remanescentes após a retomada da contagem em 20/5/2020, quando os prazos voltaram a correr. 
	
13. Conforme Despacho de Conclusão das Comunicações Processuais (peça 34) , as providências inerentes às comunicações processuais foram concluídas. 
14. Transcorrido o prazo regimental, o responsável Milton Rabelo de Almeida Júnior permaneceu silente, devendo ser considerado revel, nos termos do art. 12, §3º, da Lei 8.443/1992.
ANÁLISE DOS PRESSUPOSTOS DE PROCEDIBILIDADE DA IN/TCU 71/2012
Apreciação do Prejuízo ao Contraditório e Ampla Defesa
15.  Verifica-se que não houve o transcurso de mais de dez anos desde o fato gerador sem que tenha havido a notificação do responsável pela autoridade administrativa federal competente (art. 6º, inciso II, c/c art. 19 da IN/TCU 71/2012, modificada pela IN/TCU 76/2016) , uma vez que o fato gerador da irregularidade sancionada ocorreu em 27/5/2017, haja vista que o vencimento do prazo para prestação de contas deu-se em 26/5/2017, e o responsável foi notificado sobre as irregularidades pela autoridade administrativa competente conforme abaixo:
15.1. Milton Rabelo de Almeida Júnior, por meio do ofício acostado à peça 8, recebido em 1/2/2019, conforme AR (peça 9) .
Valor de Constituição da TCE  
16.  Verifica-se, ainda, que o valor atualizado do débito apurado (sem juros) em 1/1/2017 é de R$ 58.661,76, e que apesar de ser inferior ao limite de R$ 100.000,00 constitui TCE em conjunto com o débito 1312/2019, do mesmo responsável cuja soma ultrapassa o valor de R$ 100.000,00, na forma estabelecida conforme os arts. 6º, § 1°, e 19 da IN/TCU 71/2012, modificada pela IN/TCU 76/2016. 
OUTROS PROCESSOS/DÉBITOS NOS SISTEMAS DO TCU COM OS MESMOS RESPONSÁVEIS
17.  Informa-se que foi encontrado processo no Tribunal com o mesmo responsável:
	Responsável
	Processos

	Milton Rabelo de Almeida Júnior
	Processo 002.696/2020-7 [TCE, aberto, "TCE instaurada pelo (a) Fundo Nacional de Desenvolvimento da Educação em razão de Omissão no dever de prestar contas, para atendimento ao Programa Brasil Alfabetizado, exercício 2012, função EDUCACAO (nº da TCE no sistema: 1312/2019) "]
Processo 015.946/2020-7 [TCE, aberto, "TCE instaurada pelo (a) Caixa Econômica Federal (mandatária no (a) Secretaria Executiva do Ministério das Cidades) em razão de Não comprovação da regular aplicação dos recursos repassados pela União, Contrato de repasse 0061173-70, firmado com o/a MINISTÉRIO DAS CIDADES, função CULTURA, que teve como objeto Implantação de sistema de esgotamento sanitário em Nazaré/BA (nº da TCE no sistema: 1429/2018) "]

18.  Informa-se que foi encontrado débito imputável ao responsável no banco de débitos existente no sistema e-TCE:
	Responsável
	Débitos inferiores

	Milton Rabelo de Almeida Júnior
	630/2018 (R$ 67.210,16) - Dano inferior ao limite de instauração da TCE cadastrado

19.  A tomada de contas especial está, assim, devidamente constituída e em condição de ser instruída.
EXAME TÉCNICO
Da validade das notificações:
20.  Preliminarmente, cumpre tecer breves considerações sobre a forma como são realizadas as comunicações processuais no TCU. A esse respeito, destacam-se o art. 179, do Regimento Interno do TCU (Resolução 155, de 4/12/2002) e o art. 4º, inciso III, § 1º, da Resolução TCU 170, de 30 de junho de 2004, in verbis:
Art. 179. A citação, a audiência ou a notificação, bem como a comunicação de diligência, farse-ão:
I - mediante ciência da parte, efetivada por servidor designado, por meio eletrônico, fac-símile, telegrama ou qualquer outra forma, desde que fique confirmada inequivocamente a entrega da comunicação ao destinatário;
II - mediante carta registrada, com aviso de recebimento que comprove a entrega no endereço do destinatário;
III - por edital publicado no Diário Oficial da União, quando o seu destinatário não for localizado
 (...) 
Art. 3º As comunicações serão dirigidas ao responsável, ou ao interessado, ou ao dirigente de órgão ou entidade, ou ao representante legal ou ao procurador constituído nos autos, com poderes expressos no mandato para esse fim, por meio de:
I - correio eletrônico, fac-símile ou telegrama;
II - servidor designado;
III - carta registrada, com aviso de recebimento;
IV - edital publicado no Diário Oficial da União, quando o seu destinatário não for localizado, nas hipóteses em que seja necessário o exercício de defesa.
Art. 4º. Consideram-se entregues as comunicações:
I - efetivadas conforme disposto nos incisos I e II do artigo anterior, mediante confirmação da ciência do destinatário;
II - realizadas na forma prevista no inciso III do artigo anterior, com o retorno do aviso de recebimento, entregue comprovadamente no endereço do destinatário;
III - na data de publicação do edital no Diário Oficial da União, quando realizadas na forma prevista no inciso IV do artigo anterior.
§ 1º O endereço do destinatário deverá ser previamente confirmado mediante consulta aos sistemas disponíveis ao Tribunal ou a outros meios de informação, a qual deverá ser juntada ao respectivo processo.
 (...) 
21.  Bem se vê, portanto, que a validade da citação via postal não depende de que o aviso de recebimento seja assinado pelo próprio destinatário da comunicação, o que dispensa, no caso em tela, a entrega do AR em "mãos próprias". A exigência da norma é no sentido de o Tribunal verificar se a correspondência foi entregue no endereço correto, residindo aqui a necessidade de certeza inequívoca. 
22.  Não é outra a orientação da jurisprudência do TCU, conforme se verifica dos julgados a seguir transcritos:
São válidas as comunicações processuais entregues, mediante carta registrada, no endereço correto do responsável, não havendo necessidade de que o recebimento seja feito por ele próprio (Acórdão 3648/2013-TCU-Segunda Câmara, Relator Ministro JOSÉ JORGE) ;
É prescindível a entrega pessoal das comunicações pelo TCU, razão pela qual não há necessidade de que o aviso de recebimento seja assinado pelo próprio destinatário. Entregandose a correspondência no endereço correto do destinatário, presume-se o recebimento da citação. (Acórdão 1019/2008-TCU-Plenário, Relator Ministro BENJAMIN ZYMLER) ;
As comunicações do TCU, inclusive as citações, deverão ser realizadas mediante Aviso de Recebimento - AR, via Empresa Brasileira de Correios e Telégrafos, bastando para sua validade que se demonstre que a correspondência foi entregue no endereço correto. (Acórdão 1526/2007-TCU-Plenário, Relator Ministro AROLDO CEDRAZ) .
23. A validade do critério de comunicação processual do TCU foi referendada pelo Supremo Tribunal Federal, nos termos do julgamento do MS-AgR 25.816/DF, por meio do qual se afirmou a desnecessidade da ciência pessoal do interessado, entendendo-se suficiente a comprovação da entrega do "AR" no endereço do destinatário:
Ementa: agravo regimental. Mandado de segurança. Desnecessidade de intimação pessoal das decisões do tribunal de contas da união. art. 179 do regimento interno do TCU. Intimação do ato impugnado por carta registrada, iniciado o prazo do art. 18 da lei nº 1.533/51 da data constante do aviso de recebimento. Decadência reconhecida. Agravo improvido.
O envio de carta registrada com aviso de recebimento está expressamente enumerado entre os meios de comunicação de que dispõe o Tribunal de Contas da União para proceder às suas intimações.
O inciso II do art. 179 do Regimento Interno do TCU é claro ao exigir apenas a comprovação da entrega no endereço do destinatário, bastando o aviso de recebimento simples. 
Da revelia do responsável Milton Rabelo de Almeida Júnior
24. No caso vertente, a citação do responsável se deu em endereços provenientes da base de CPFs da Receita Federal, em sistema custodiado pelo TCU (peça 36) . A entrega dos ofícios citatórios nesses endereços ficou comprovada (peça 33) .
25. Nos processos do TCU, a revelia não leva à presunção de que seriam verdadeiras todas as imputações levantadas contra os responsáveis, diferentemente do que ocorre no processo civil, em que a revelia do réu opera a presunção da verdade dos fatos narrados pelo autor (Acórdão 1009/2018-TCU-Plenário, Relator: BRUNO DANTAS; 2369/2013 - TCU - Plenário, Relator: BENJAMIN ZYMLER e 2449/2013 - TCU - Plenário, Relator: BENJAMIN ZYMLER) . Dessa forma, a avaliação da responsabilidade do agente não pode prescindir da prova existente no processo ou para ele carreada. 
26. Ao não apresentar sua defesa, o responsável deixou de produzir prova da regular aplicação dos recursos sob sua responsabilidade, em afronta às normas que impõem aos gestores públicos a obrigação legal de, sempre que demandados pelos órgãos de controle, apresentar os documentos que demonstrem a correta utilização das verbas públicas, a exemplo do contido no art. 93 do Decreto-Lei 200/1967: "Quem quer que utilize dinheiros públicos terá de justificar seu bom e regular emprego na conformidade das leis, regulamentos e normas emanadas das autoridades administrativas competentes." 
27. Mesmo as alegações de defesa não sendo apresentadas, considerando o princípio da verdade real que rege esta Corte, procurou-se buscar, em manifestações do responsável na fase interna desta Tomada de Contas Especial, se havia algum argumento que pudesse ser aproveitado a seu favor. 
28.  No entanto, o responsável não se manifestou na fase interna, não havendo, assim, nenhum argumento que possa vir a ser analisado e posteriormente servir para afastar as irregularidades apontadas.
29. Em consulta aos sistemas corporativos do instaurador (SIGPC) , realizada na data de 14/7/2020, verifica-se que o responsável também não apresentou contas junto ao instaurador e continua inadimplente (peça 35) .
30. Em se tratando de processo em que a parte interessada não se manifestou acerca das irregularidades imputadas, não há elementos para que se possa efetivamente aferir e reconhecer a ocorrência de boa-fé na conduta do responsável, podendo este Tribunal, desde logo, proferir o julgamento de mérito pela irregularidade das contas, conforme os termos dos §§ 2º e 6º do art. 202 do Regimento Interno do TCU. (Acórdão 2064/2011-TCU-Primeira Câmara (relator: Ubiratan Aguiar) , 6.182/2011-TCU-1ª Câmara (relator: Weber de Oliveira) , 4.072/2010-TCU-1ª Câmara (Relator: Valmir Campelo) , 1.189/2009-TCU-1ª Câmara (Relator: Marcos Bemquerer) , 731/2008-TCU-Plenário (Relator: Aroldo Cedraz) .
31. Dessa forma, o responsável Milton Rabelo de Almeida Júnior deve ser considerado revel, nos termos do art. 12, §3º, da Lei 8.443/1992, devendo as contas serem julgadas irregulares, condenando-o ao débito apurado e aplicando-lhe a multa prevista no art. 57 da Lei 8.443/1992.
Prescrição da Pretensão Punitiva
32.  Vale ressaltar que a pretensão punitiva do TCU, conforme Acórdão 1441/2016-TCU-Plenário, Relator: Benjamin Zymler, que uniformizou a jurisprudência acerca dessa questão, subordina-se ao prazo geral de prescrição indicado no art. 205 do Código Civil, que é de dez anos, contado da data de ocorrência da irregularidade sancionada, nos termos do art. 189 do Código Civil, sendo este prazo interrompido pelo ato que ordenar a citação, a audiência ou a oitiva do responsável.
33. No caso em exame, não ocorreu a prescrição, uma vez que a irregularidade sancionada ocorreu em 27/5/2017, e o ato de ordenação da citação ocorreu em 17/2/2020.
Cumulatividade de multas 
34. Quanto à possibilidade de aplicação cumulativa das multas dos arts. 57 e 58, inciso I, da Lei 8.443/1992, ainda que seja adequada a realização de citação e audiência do responsável, por força do disposto no art. 209, §4º, do Regimento Interno do TCU, o Tribunal reconhece que existe relação de subordinação entre as condutas de "não comprovação da aplicação dos recursos" e de "omissão na prestação de contas", sendo a primeira consequência da segunda, o que enseja, na verificação das duas irregularidades, a aplicação da multa do art. 57, com o afastamento da multa do art. 58, inciso I, em atenção ao princípio da absorção (Acórdão 9579/2015-TCU-Segunda Câmara, Relator Ministro Vital do Rêgo; Acórdão 2469/2019-TCU-Primeira Câmara, Relator Ministro Augusto Sherman) .
35. Conforme leciona Cezar Bitencourt (Tratado de Direito Penal: parte geral - 8ª Edição - São Paulo: Saraiva, 2003. Pg. 565) , na absorção, " (...) a pena do delito mais grave absorve a pena do delito menos grave, que deve ser desprezada". No caso concreto, a "omissão no dever de prestar contas", embora seja uma irregularidade autônoma, funciona como fase ou meio para a consecução da "não comprovação da aplicação dos recursos", havendo clara relação de interdependência entre essas condutas. Dessa forma, recaindo as duas ocorrências num mesmo gestor, deve prevalecer a pena do delito mais grave, qual seja, a multa do art. 57, da Lei 8.443/1992.
36. Cumpre observar, ainda, que a conduta do responsável, consistente nas irregularidades "não comprovação da boa e regular aplicação dos recursos federais repassados em face da omissão no dever de prestar contas" e "não disponibilização das condições materiais mínimas e necessárias para que o seu sucessor pudesse apresentar a prestação de contas", configura violação não só às regras legais, mas também aos princípios basilares da administração pública, eis que, em última análise, ocorre o comprometimento da necessária satisfação à sociedade sobre o efetivo emprego dos recursos públicos postos à disposição da municipalidade, por força do instrumento de repasse em questão. Nesses casos, em que fica evidente a falta de transparência e lisura, não há como afastar as suspeitas sempre presentes de que a totalidade dos recursos públicos federais, transferida ao município, tenha sido integralmente desviada, em prol de gestor ímprobo, ou de pessoas por ele determinadas, a revelar grave inobservância de dever de cuidado no trato com a coisa pública, isto é, ato praticado com culpa grave, pois, na espécie, a conduta do responsável se distancia daquela que seria esperada de um administrador público minimante diligente, num claro exemplo de erro grosseiro a que alude o art. 28 do Decreto-lei 4.657/1942 (Lei de Introdução às Normas do Direito Brasileiro) , incluído pela Lei 13.655/2018 (Acórdão 1689/2019-TCU-Plenário, Relator: Ministro AUGUSTO NARDES; Acórdão 2924/2018-TCU-Plenário, Relator: Ministro JOSÉ MUCIO MONTEIRO; Acórdão 2391/2018-TCU-Plenário, Relator: Ministro BENJAMIN ZYMLER) . 
CONCLUSÃO
37.  Em face da análise promovida na seção "Exame Técnico", verifica-se que o responsável Milton Rabelo de Almeida Júnior não logrou comprovar a boa e regular aplicação dos recursos, instado a se manifestar, optou pelo silêncio, configurando a revelia, nos termos do §3º, do art. 12, da Lei 8.443/1992. Ademais, inexistem nos autos elementos que demonstrem a boa-fé do responsável ou a ocorrência de outras excludentes de culpabilidade.
38. Vale ressaltar que a jurisprudência pacífica nesta Corte é no sentido da imprescritibilidade das ações de ressarcimento ao erário (Súmula TCU 282) . Dessa forma, identificado dano ao erário, devese instaurar e julgar o processo de tomada de contas especial para responsabilizar seus agentes causadores, respeitando o direito ao contraditório e à ampla defesa, independentemente de quando ocorreram os atos impugnados.
39. Verifica-se também que não houve a prescrição da pretensão punitiva, conforme análise já realizada.
40.  Tendo em vista que não constam dos autos elementos que permitam reconhecer a boa-fé do responsável, sugere-se que as suas contas sejam julgadas irregulares, nos termos do art. 202, § 6º, do Regimento Interno do TCU, com a imputação do débito atualizado monetariamente e acrescido de juros de mora, nos termos do art. 202, §1º do Regimento Interno do TCU, descontado o valor eventualmente recolhido, com a aplicação da multa prevista no art. 57 da Lei 8.443/1992.
41. Por fim, como não houve elementos que pudessem modificar o entendimento acerca das irregularidades em apuração, mantém-se a matriz de responsabilização presente na peça 27.
PROPOSTA DE ENCAMINHAMENTO
42. Diante do exposto, submetemos os autos à consideração superior, propondo ao Tribunal:
a) considerar revel o responsável Milton Rabelo de Almeida Júnior (CPF: XXX.017.935-XX) , para todos os efeitos, dando-se prosseguimento ao processo, com fulcro no art. 12, § 3º, da Lei 8.443/1992; 
b)   julgar irregulares, nos termos dos arts. 1º, inciso I, 16, inciso III, alíneas a e c, da Lei 8.443/1992, c/c os arts. 19 e 23, inciso III, da mesma Lei, as contas do responsável Milton Rabelo de Almeida Júnior (CPF: XXX.017.935-XX) , condenando-o ao pagamento das importâncias a seguir especificadas, atualizadas monetariamente e acrescidas dos juros de mora, calculadas a partir das datas discriminadas até a data da efetiva quitação do débito, fixando-lhe o prazo de quinze dias, para que comprove, perante o Tribunal, o recolhimento das referidas quantias aos cofres do Fundo Nacional de Desenvolvimento da Educação, nos termos do art. 23, inciso III, alínea "a", da citada lei, c/c o art. 214, inciso III, alínea "a", do Regimento Interno do TCU. 
  Débitos relacionados ao responsável Milton Rabelo de Almeida Júnior (CPF: XXX.017.935-XX) :
	Data de ocorrência
	Valor histórico (R$) 

	3/7/2014
	30.831,26

	6/2/2015
	18.472,61

Valor atualizado do débito (com juros) em 14/7/2020: R$ 75.038,14
c) aplicar ao responsável Milton Rabelo de Almeida Júnior (CPF: XXX.017.935-XX) , a multa prevista no art. 57 da Lei 8.443/1992 c/c o art. 267 do Regimento Interno do TCU, fixando-lhe o prazo de quinze dias, a contar da notificação, para que comprove, perante o Tribunal (art. 214, III, alínea "a", do Regimento Interno do TCU) , o recolhimento da dívida aos cofres do Tesouro Nacional, atualizada monetariamente desde a data do acórdão que vier a ser proferido por este Tribunal até a do efetivo recolhimento, se pagas após o vencimento, na forma da legislação em vigor;
d)  autorizar, desde logo, a cobrança judicial das dívidas, caso não atendidas a notificação, na forma do disposto no art. 28, inciso II, da Lei 8.443/1992;
e) autorizar também, desde logo, se requerido, com fundamento no art. 28, inciso I, da Lei 8.443, de 1992, c/c o art. 217, §§ 1º e 2º do Regimento Interno do TCU, o parcelamento da (s) dívida (s) em até 36 parcelas, incidindo, sobre cada parcela, corrigida monetariamente, os correspondentes acréscimos legais, fixando-lhe o prazo de quinze dias, a contar do recebimento da notificação, para comprovar, perante o Tribunal, o recolhimento da primeira parcela, e de trinta dias, a contar da parcela anterior, para comprovar os recolhimentos das demais parcelas, devendo incidir, sobre cada valor mensal, atualizado monetariamente, os juros de mora devidos, no caso do débito, na forma prevista na legislação em vigor, alertando o responsável de que a falta de comprovação do recolhimento de qualquer parcela importará o vencimento antecipado do saldo devedor, nos termos do § 2º do art. 217 do Regimento Interno deste Tribunal; 
f) esclarecer ao responsável Milton Rabelo de Almeida Júnior (CPF: XXX.017.935-XX) que, caso se demonstre, por via recursal, a correta aplicação dos recursos, mas não se justifique a omissão da prestação de contas, o débito poderá ser afastado, mas permanecerá a irregularidade das contas, dando-se ensejo à aplicação da multa prevista no art. 58, inciso I, da Lei 8.443/1992;
g) enviar cópia do Acórdão a ser prolatado, bem como do Relatório e do Voto que o fundamentarem à Procuradoria da República no Estado de BA, nos termos do à § 3º do art. 16 da Lei 8.443/1992, c/c o § 7º do art. 209 do Regimento Interno do TCU, para adoção das medidas cabíveis; e
h) enviar cópia do Acórdão que vier a ser proferido ao Fundo Nacional de Desenvolvimento da Educação e ao responsável, para ciência, informando que a presente deliberação, acompanhada do Relatório e do Voto que a fundamenta, está disponível para a consulta no endereço www.tcu.gov.br/acordaos, além de esclarecer que, caso requerido, o TCU poderá fornecer sem custos as correspondentes cópias, de forma impressa.
2.	A seguir, transcrevo o parecer apresentado pelo Procurador Marinus Marsicus (peça 40) , na condição de representante do Ministério Público junto ao TCU:
	À vista dos elementos contidos nos autos, manifestamo-nos de acordo com a proposta alvitrada pela SecexTCE na instrução que integra a peça 37, excetuando-se a medida sugerida no subitem 42-f (peça 37, p. 9) . Ressalvamos ainda que o fundamento legal para a condenação deve ser o artigo 16, inciso III, alínea "c", da Lei 8.443/1992 (subitem 42-b) , haja vista que, como o prazo final para a apresentação da prestação de contas se escoou na gestão do prefeito sucessor, não é cabível a responsabilização do Sr. Milton Rabelo de Almeida Júnior por omissão no dever de prestar contas.
É o relatório.

não há.

Procurador Marinus Eduardo De Vries Marsico.

TOMADA DE CONTAS ESPECIAL. REPASSE DE RECURSOS À MUNICIPALIDADE. NÃO COMPROVAÇÃO DA REGULAR APLICAÇÃO DOS RECURSOS DISPONIBILIZADOS. IRREGULARIDADE DAS CONTAS, CONDENAÇÃO EM DÉBITO E APLICAÇÃO DE MULTA.

TOMADA DE CONTAS ESPECIAL (TCE)

Secretaria de Controle Externo de Tomada de Contas Especial (Secex-TCE).

Em exame, tomada de contas especial instaurada pelo Fundo Nacional de Desenvolvimento da Educação (FNDE) em desfavor de Milton Rabelo de Almeida Júnior, prefeito de Nazaré/BA nas gestões 2009-2012 e 2013-2016, em razão de omissão no dever de prestar contas dos recursos recebidos por força do Programa Brasil Alfabetizado, no exercício de 2013, cujo prazo para prestação de contas se encerrou em 26/5/2017.
Foram repassados ao município R$ 49.303,87 no âmbito do referido Programa (peça 4) .
Após a fase interna da TCE, da qual constaram todos os relatórios, certificados e pareceres legalmente exigidos, no âmbito desta Corte de Contas foi enviado ofício de citação e audiência (peça 32) para o Sr. Milton Rabelo de Almeida Júnior apresentar defesa em razão das seguintes condutas:
Citação: não comprovação da boa e regular aplicação dos recursos federais repassados ao município de Nazaré - BA, em face da omissão no dever de prestar contas dos valores transferidos para o Programa Brasil Alfabetizado, no exercício de 2013, cujo prazo encerrou-se em 26/5/2017.
Audiência: não disponibilização das condições materiais mínimas e necessárias para que o seu sucessor pudesse apresentar a prestação de contas do Programa Brasil Alfabetizado, no exercício de 2013, cujo prazo encerrou-se em 26/5/2017.
Devidamente notificado e após transcorrido o prazo para apresentação de defesa, o responsável permaneceu silente, restando configurado sua revelia, nos termos do § 3º do art. 12 da Lei 8.443/1992. 
Apesar de o prazo para apresentar contas ter recaído no mandato do prefeito sucessor (26/5/2017) , foi afastada sua corresponsabilidade em função de ter tomada as medidas legais de resguardo ao erário, conforme representação protocolada junto ao Ministério Público Federal (peça 12) .
A Secretaria de Controle Externo de Tomada de Contas Especial (SecexTCE) , ao examinar o feito, verificou que, apesar de o valor atualizado do débito ser inferior a R$ 100.000,00 (R$ 58.661,76 em 1/1/2017) , o responsável consta de outros processos de TCE (TC Processo 002.696/2020-7 e TC Processo 015.946/2020-7) , cujos valores, somados, ultrapassam o mínimo exigido para prosseguimento do feito, conforme preceitua os arts. 6º, § 1º, e 19 da IN/TCU 71/2012, modificada pela IN/TCU 76/2016.
No mérito, a unidade técnica relatou que, apesar de restar configurada a revelia do responsável, e em atenção ao princípio da verdade material, procurou buscar outros meios que pudessem ser aproveitados a favor do responsável. Todavia, como ele também não apresentou defesa na fase interna da TCE, a unidade reportou a inexistência de elementos que pudessem servir para afastar as irregularidades apontadas.
Em vista do exposto, a unidade especializada sugeriu, em pronunciamento uniforme (peças 37-39) , que as contas do responsável fossem julgadas irregulares, com a imputação de débito, atualizado monetariamente e acrescido de juros de mora, bem como fosse aplicado a ele a multa prevista no art. 57 da Lei 8.443/1992. A Secex-TCE também propôs esclarecer ao responsável que, caso restasse demonstrado, em eventual via recursal, a correta aplicação dos recursos, mas não justificada a omissão, o débito poderia ser afastado, mas permaneceria a irregularidade das contas, dando-se ensejo à aplicação da multa prevista no art. 58, inciso I, da Lei 8.443/1992.
O Ministério Público junto ao TCU, representado pelo Procurador Marinus Marsico, manifestou-se de acordo com a proposta da unidade técnica, exceto quanto ao envio do esclarecimento ao responsável, por entender que, "como o prazo final para a apresentação da prestação de contas se escoou na gestão do prefeito sucessor, não é cabível a responsabilização do Sr. Milton Rabelo de Almeida Júnior por omissão no dever de prestar contas", consoante o parecer exarado à peça 40.
Ante o breve relato, passo ao exame dos autos.
De início, aplico ao Sr. Milton Rabelo de Almeida Junior os efeitos da revelia previstos no art. 12, § 3º, da Lei 8.443/1992.
No caso vertente, não foram juntados aos autos os documentos que poderiam comprovar a regular aplicação dos recursos disponibilizados, haja vista a omissão no dever de prestar contas.
Justifica-se, assim, a irregularidade das contas do gestor e a condenação à restituição dos valores por ele geridos, cuja aplicação não restou comprovada.
Não se encontra caracterizada nos autos a prescrição da pretensão punitiva deste Tribunal, motivo pelo qual proponho a aplicação de multa ao responsável. De fato, o prazo para a prestação de contas se encerrou em 27/5/2017 e o ato que determinou a citação foi expedido em 17/2/2020 (peça 30) , antes, portanto, do interregno de dez anos previsto no art. 205 do Código Civil, utilizado subsidiariamente por este Tribunal, conforme Acórdão 1441/2016-TCU-Plenário.
Com relação à omissão no dever de prestar contas, a qual poderia ensejar a aplicação da multa do art. 58, inciso I, da Lei 8.443/1992, acompanho a tese suscitada pelo representante do MPTCU, no sentido de não responsabilizar o Sr. Milton Rabelo de Almeida Júnior por esse fato, tendo em vista que o prazo de tal obrigação venceu na gestão do prefeito sucessor. 
	Ante o exposto, VOTO para que seja adotada a minuta de acórdão que trago à consideração deste Colegiado.
TCU, Sala das Sessões Ministro Luciano Brandão Alves de Souza, em 20 de outubro de 2020.
Ministro VITAL DO RÊGO 
Relator